臺灣高等法院刑事裁定
111年度毒抗字第385號
抗  告  人
即  被  告  陳正源



上列抗告人即被告因違反毒品危害防制條例案件，不服臺灣臺北
地方法院111年度毒聲字第164號，中華民國111年3月25日裁定（
聲請案號：臺灣臺北地方檢察署111年度聲觀字第136號），提起
抗告，本院裁定如下：
    主  文
抗告駁回。
    理  由
一、原裁定意旨略以：抗告人即被告甲○○（下稱被告）基於施用
    第二級毒品之犯意，於民國111年1月15日0時許，在其臺北
    市文山區育英街居所，以將第二級毒品甲基安非他命置於玻
    璃球吸食器內燒烤後吸食所產生煙霧之方式，施用第二級毒
    品甲基安非他命1次之事實，業據被告坦承不諱，且其尿液
    經送鑑定，確呈甲基安非他命、安非他命陽性反應，足認被
    告之自白與事實相符，其上開施用第二級毒品犯行堪予認定
    。參以被告未曾有施用毒品遭觀察、勒戒之紀錄，檢察官依
    職權聲請觀察、勒戒於法有據，爰依毒品危害防制條例第20
    條第1項、第3項等規定，裁定被告應送勒戒處所觀察、勒戒
    等語。
二、抗告意旨略以：
　㈠檢察官從未告知被告觀察、勒戒之法律要件及效果，未給予
    被告就是否觀察、勒戒，或以替代處分等，有事前陳述意見
     之機會，其後檢察官之聲請書亦未送達被告，原審為本案
    裁定前，復未開庭訊問被告、或以書面通知被告有以言詞或
    書面陳述答辯之機會等，明顯對於被告聽審權保障不足，已
    屬違法不當，自有未洽。
　㈡本件聲請意旨並無任何對於被告生活狀況、家庭背景、經濟
    狀態、是否對於毒品並無過度依賴性而得自主戒治、是否必
    須逕以侵害被告人身自由最鉅的令入戒治處所觀察、勒戒方
    式不可？有何理由不能以其他戒癮治療附條件緩起訴之方式
    為之？均未見檢察官詳加調查審酌，原審裁定亦未審查檢察
    官之聲請是否符合比例原則、平等原則，亦屬不當。
　㈢被告先前緩起訴戒癮治療都有遵期到場，被告願意積極配合
    每月回診檢驗及提供診斷證明，且家中尚有高齡雙親須扶養
    ，被告為家中唯一經濟來源，若執行觀察、勒戒將使被告家
    中經濟狀況造成極大影響。請法官撤銷原裁定，駁回檢察官
    之聲請云云。
三、按犯毒品危害防制條例第10條之罪者，檢察官應聲請法院裁
    定，或少年法院（地方法院少年法庭）應先裁定，令被告或
    少年入勒戒處所觀察、勒戒，其期間不得逾2月。依前項規
    定為觀察、勒戒或強制戒治執行完畢釋放後，3年後再犯第1
    0條之罪者，適用前2項之規定，同條例第20條第1、3項固有
    明文。次按，毒品危害防制條例所規定之觀察勒戒處分，其
    立法意旨在幫助施用毒品者戒除毒癮，該處分性質非為懲戒
    行為人，而係為消滅行為人再次施用毒品之危險性，目的在
    戒除行為人施用毒品之身癮及心癮措施；觀察、勒戒係導入
    一療程觀念，針對行為人將來之危險所為預防、矯治措施之
    保安處分，以達教化與治療之目的，可謂刑罰之補充制度，
    從而毒品危害防制條例本身所規定之觀察、勒戒及強制戒治
    等保安處分，雖兼具自由刑之性質，卻有刑罰不可替代行為
    人反社會性格，而具社會保安功能之保安處分，當無因行為
    人之個人因素而免予執行之理。
四、經查：
　㈠被告上開施用第二級毒品甲基安非他命1次之事實，業據被告
    於偵查中坦承不諱（見毒偵308卷第103至104頁），且其本
    次經查獲後採尿送驗，確呈甲基安非他命、安非他命陽性反
    應無訛等情，有台灣尖端先進生技醫藥股份有限公司111年2
    月11日濫用藥物檢驗報告、臺北市政府警察局偵辦毒品案件
    尿液檢體委驗單（檢體編號：155100）各1份（見毒偵308卷
    第137、81頁）附卷可查，被告自白與事實相符，足認其有
    施用第二級毒品甲基安非他命之犯行。又被告未曾有施用毒
    品遭觀察、勒戒或強制戒治之紀錄，有本院被告前案紀錄表
    1份在卷足據。
　㈡毒品危害防制條例規定觀察、勒戒之目的，係為斷絕施用毒
    品者之身癮，屬保安處分之一種，核與刑罰執行之目的不同
    ，觀察、勒戒著重治療，而非處罰，旨在透過一段期間之監
    禁式治療，幫助施用毒品者遠離毒品以達戒除毒癮。經查，
    被告自承卷附TELEGRAM、LINE之對話內容，係分別關於其向
    張允硯、Jack聯繫購買第二級毒品甲基安非他命事宜（見毒
    偵308卷第22至25、28至32、104頁），足見被告有管道可取
    得毒品供己施用，堪信其自主戒除毒癮可能性不高；況被告
    曾因施用毒品案件，經臺灣臺北地方檢察署檢察官以110年
    度毒偵字第1672、1685號及110年度毒偵字第306號等案件，
    分別為附命戒癮治療之緩起訴處分確定，然因被告於緩起訴
    期間內未完成戒癮治療之處遇措施（即無正當理由，未於指
    定時間遵守觀護人室進行追蹤輔導及不定期尿液檢驗之預防
    再犯所為之必要命令），遭同署檢察官以111年度撤緩字第2
    1、22、25號撤銷緩起訴處分確定等情，有上開緩起訴處分
    書、撤銷緩起訴處分書各1份（見毒聲164卷第17至25頁）在
    卷可查，衡此情形，被告戒除毒癮之自制力薄弱，實不適於
    自律性甚高之非監禁式戒癮處遇模式。被告辯稱其先前緩起
    訴戒癮治療都有遵期到場云云，與事實不符，不可採信。又
    毒品危害防制條例關於觀察、勒戒之規定係屬強制規定，除
    檢察官審酌個案情形，依同條例第24條第1項為附命完成戒
    癮治療之緩起訴處分，可排除適用觀察、勒戒之程序外，凡
    經檢察官聲請法院裁定將被告送勒戒處所觀察、勒戒，法院
    僅就其聲請是否適法或顯然不當而為裁定，以查其是否仍有
    施用毒品傾向，並據以斷定幫助受處分人徹底戒毒之方法，
    法院尚無自由斟酌以其他方式替代或得以其他原因免予執行
    之權，是抗告意旨所述尚無可取。
　㈢被告雖表示檢察官未保障其聽審權即向法院聲請觀察、勒戒
    ，或原審法院未開庭訊問被告云云，然被告已於111年1月19
    日經檢察官開庭訊問，檢察官並對被告詢明「有沒有其他陳
    述」等語，被告亦可透過遞狀等方式書面陳述意見，難謂聽
    審權未受保障。至抗告意旨其他部分，容或被告個人因素，
    本非裁量其是否需接受觀察、勒戒所應審酌原因，附此敘明
    。
五、綜上所述，抗告意旨所指，尚乏所據。本件抗告為無理由，
    應予駁回。　　
據上論斷，依刑事訴訟法第412條，裁定如主文。
中　　華　　民　　國　　111 　年　　5 　　月　　20　　日
                  刑事第十二庭  審判長法　官  陳如玲
                                      法　官  魏俊明
                                      法　官  蔡如惠
以上正本證明與原本無異。
不得再抗告。
                                      書記官  宗志強
中　　華　　民　　國　　111 　年　　5 　　月　　23　　日